# 请教陈版：关于非同一控制下企业合并，被合并方的帐务处理问题

提问人：Phoebe199 时间：2011-03-23 13:59:52
请教陈版：关于非同一控制下企业合并，被合并方的帐务处理问题
股权结构关系主要如下：C公司持有B公司100%股权，B公司持有A公司75%股权，C直接持有A公司25%股权，相当于C公司持有A和B100%的股权，本年我们所审计的客户向C公司购买B公司100%的股权以及A公司25%的股权，因为B持有75%的股权，所以审计客户也通过B对A达到100%的控制。（相当于审计客户取代了C的位置）
购入A公司股权和购入B公司100%股权分别签订了两份股权购买协议。B公司没有实质业务，为控股公司，下面只有A公司一家75%控制的子公司，共支付了总共 20 亿的对价（A公司账面净资产约负 10 亿债，主要是欠C公司债务 10 亿，土地为原划拨入账，入账价值很低）。客户最终实现了100%控制（直接25%+间接75%)B公司。A公司原为一生产型企业，从 2007 年度开始停产，账面主要资产为房屋和土地。客户购入B公司的目的就是为了持有A公司的土地，进行房地产开发（土地的使用用途已经在变更中）。对A公司，评估师对该土地的评估的价值是 40 亿。 我们的理解是，客户购入B公司和A公司，目的是为了该土地，因为A公司并没有生产和运营，其经营业务和模式也会因被并购而产生完全的变化。因此，客户购入A公司，不能认为是企业合并，而应该是购入资产，即土地使用权。
因此，（ 1 ）从合并的角度看，其支付的购买对价 20 亿，应该分摊到购入的A公司的土地成本；（ 2 ）A公司的财务处理，不会因为被并购而产生变化。 客户的理解是：这个并购是非同一控制下企业合并，且通过这次的并购，购入了A和B公司的100%股权，因此，根据企业合并准则，被并购方的会计处理规定，可以按照确定的可辨认资产和负债的公允价值入账，因此，他们认为，该土地的价值40 亿入账，调整A公司的账面土地成本。 我们对此的疑问是：（ 1 ）对于合并准则中对被购买方的会计处理，是否正确，我们理解是这样处理的话，如果被合并公司每次被转让，那么被合并公司的账务都可以用公允价值调整吗？ （ 2 ）客户这里调整的是A公司的账面土地价值，但是其本次购买对价，为直接加间接获取A公司100%的股权，认为通过合并购买了100%股权从而可以用公允价值入账呢。（ 3 ）对于B公司，确实是本次购入了100%股权，但是B公司账面只有对A公司的长期投资，对A公司账面的土地的评估价值，能否认为是B公司长期投资的评估价值从而入账增加长期投资的价值呢？
谢谢陈版

回答人：chenyiwei
基本上赞同你的理解。这应作为资产购买而不是企业合并进行处理。但被购买的B、C企业应当同时存在相关的负债（否则A公司的帐面净资产不会出现负数），对这部分负债的处理需作好安排，这可能会影响到所取得的土地在合并报表层面的初始计量金额。 根据讲解，在非同一控制下企业合并中一次性被购买 100 ％股权的被购买方可按购买日各项可辨认资产、负债的公允价值进行其自身的账务调整。如果仅按照字面理解，则本案例由于并非企业合并，则被购买方不应自行进行账务调整。 总体上，对被购买方自身的账务调整还是要严格限制。

回答人：chenyiwei
回复 报纸 Phoebe199 的帖子比较谨慎的做法是只调整B公司的账务记录，因为B持有A的 75 ％股权并未发生变动。 由于自身帐务调整的规定仅出现于准则讲解中，而准则讲解并非规范性文件，并且这是对历史成本原则的违背，因此还是建议要严格限制这种账务调整的使用范围。而且即使进行了账务调整，税务上很可能不认可以调整后的帐面价值作为税前扣除的基础。

回答人：chenyiwei
回复 7 楼 Phoebe199 的帖子我的意见是：A公司个别报表层面的土地使用权价值不应调整。